【裁判字號】    97,易,684
【裁判日期】    971022
【裁判案由】    重利
【裁判全文】
臺灣桃園地方法院刑事判決               97年度易字第684號
公  訴  人  臺灣桃園地方法院檢察署檢察官
被      告  丙○○
                    號
上列被告因重利案件，經檢察官提起公訴（96年度偵字第18413
號），本院判決如下：
    主  文
丙○○乘他人急迫，貸以金錢，而取得與原本顯不相當之重利，
處有期徒刑月，如易科罰金，以銀元佰元即新臺幣玖佰元折
算壹日，減為有期徒刑壹月又拾伍日，如易科罰金，以銀元佰
元即新臺幣玖佰元折算壹日；又乘他人急迫，貸以金錢，而取得
與原本顯不相當之重利，處有期徒刑肆月，如易科罰金，以新臺
幣壹仟元折算壹日。應執行有期徒刑伍月，如易科罰金，以銀元
百元即新臺幣玖佰元折算壹日。
    犯罪事實
一、丙○○為牟取利益，而有以下犯行：
  (一)其先基於乘他人急迫貸以金錢而取得與原本顯不相當重利之
    反覆、延續犯意，自民國93年12月下旬某日至94年5 月下旬
    某日止，在桃園縣蘆竹鄉○○路572 號甲○○所任職之「新
    梅計程車行大竹站」內，趁甲○○需錢孔急之情況下，歷次
    貸予2 萬元、3 萬元、5 萬元、2 萬元、3 萬元、5 萬元之
    款項，利息1 個月為1 期、每期本金1 萬元收2 千元之利息
    ，於借款時先預扣第1 期利息之金額後，將剩餘款項借予甲○○，並由甲○○簽發借款金額雙倍面額之本票，作為上開
    借款債務擔保之方式，而取得年息百分之240 之與原本顯不
    相當之重利，以相同方式貸款予甲○○6 次。
  (二)其另基於乘他人急迫貸以金錢而取得與原本顯不相當重利之
    反覆、延續犯意，自96年3 月下旬某日起至96年5 月下旬某
    日止，在桃園縣桃園市○○路與大豐路口，趁乙○○需錢孔
    急之情況下，歷次貸予4 萬元、4 萬元、2 萬元、6 萬元、
    6 萬元、4 萬元、2 萬元之款項，自96年3 月下旬某日起至
    96 年4月中旬某日止，以5 天為1 期、每期本金1 萬元支付
    2 千元之利息；自96年4 月中旬某日起至96年5 月下旬某日
    止，以1 個月為1 期，每期本金1 萬元支付2 千元之利息，
    於借款時先預扣第1 期利息之金額後，將剩餘款項借予乙○○，並由乙○○簽發借款金額雙倍面額之本票，作為上開借
    款債務擔保之方式，而取得年息百分之240 之與原本顯不相
    當之重利，以相同方式貸款與乙○○7 次。嗣經甲○○、乙○○報警後，始查獲上情。
二、案經被害人甲○○、乙○○分別訴由桃園縣政府警察局中壢
    分局報告臺灣桃園地方法院檢察署檢察官偵查起訴。
    理  由
壹、證據能力部分：
一、證人甲○○於偵訊中之具結證詞：
    按被告以外之人於偵查中向檢察官所為陳述，除顯有不可信
    之情況者外，得為證據，同法第159 條之1 第2 項定有明文
    。偵查中對被告以外之人（包括證人、鑑定人、告訴人、被
    害人及共同被告等）所為之偵查筆錄，或被告以外之人向檢
    察官所提之書面陳述，性質上均屬傳聞證據。惟現階段刑事
    訴訟法規定檢察官代表國家偵查犯罪、實施公訴，依法其有
    訊問被告、證人及鑑定人之權，證人、鑑定人且須具結，而
    實務運作時，檢察官偵查中向被告以外之人所取得之陳述，
    原則上均能遵守法律規定，不致違法取供，其可信度極高，
    職是，被告以外之人前於偵查中已具結而為證述，除反對該
    項供述得具有證據能力之一方，已釋明「顯有不可信之情況
    」之理由外，應認該證人於偵查中之陳述具有證據能力，依
    上說明，本件證人甲○○於檢察官偵查中所為之具結證詞，
    自有證據能力。
二、證人甲○○、乙○○警詢之證詞：
    次按本案所引用證人甲○○、乙○○警詢之供述，經本院依
    法踐行調查證據程式，檢察官及被告均不爭執其證據能力，
    且迄本院言詞辯論終結前亦未就其證據之證據能力聲明異議
    ，又查無依法應排除其證據能力之情形，是後述所引用甲○○、乙○○警詢供述之證據能力均無疑義，依法自有證據能
    力，均得作為本案證據，附此敘明。
三、證人甲○○、乙○○指認照片：
    末按「被害人或目擊證人對犯罪行為人之指認，若犯罪行為
    人係社會（地區）知名人士、與指認人熟識之人、現行犯、
    準現行犯、具顯著特徵或曾與指認人長期且近距接觸或其他
    無誤認之虞者，指訴人所為指認之供述，不致受其本身觀察
    力、記憶力不正確等因素影響而有錯誤，縱其指認非『真人
    列隊之方式』為之，而係單獨供指認，亦無因而受不當誘導
    之可能，即難謂係出於非法取供而不得採為證據。」最高法
    院95年臺上字第6267號判決可資參照。本件證人甲○○、乙○○雖係以口卡進行單一指認，惟證人甲○○及乙○○曾數
    次與被告謀面，且係近距離並且非短時間之接觸，證人甲○○及乙○○所為指認之供述，當不致受其本身觀察力、記憶
    力不正確等因素影響而有錯誤，是證人甲○○、乙○○之指
    認應認為有證據能力，而得作為本案證據。
貳、認定犯罪事實之證據及理由：
一、訊據被告對於有趁甲○○及乙○○需錢孔急之情況，貸予金
    錢，取得與原本顯不相當之重利，並由甲○○及乙○○簽發
    借款金額雙倍面額之本票，作為上開借款債務擔保之方式等
    情固予坦承，惟否認上揭犯罪事實所揭之借款本金及利息計
    算方式，辯稱：其借款予甲○○共3 次，分別為2 萬元、3
    萬元及5 萬元，借款2 萬元及3 萬元之部分，以40天為1 期
    、每5 天連本帶利支付2 千5 百元，借款3 萬元之部分支付
    到第30天起每天還1 千元，而借款5 萬元部份係每5 天連本
    帶利支付5 千元，支付到後面30天，則改成每天還款1 千元
    ；其借款予乙○○共3 次，分別為2 萬、4 萬及5 萬元，借
    款2 萬元及5 萬元之部分利息計算方式與甲○○部份相同，
    借款5 萬元之部分，每5 天連本帶利支付5 千元云云。經查
    ：被告趁甲○○及乙○○需錢孔急之情況，貸予金錢，取得
    與原本顯不相當之重利，並由甲○○及乙○○簽發借款金額
    雙倍面額之本票，作為上開借款債務擔保之方式等情，除經
    證人即告訴人甲○○、乙○○分別於警詢及偵訊中證述綦詳
    外，復有證人甲○○、乙○○之指認照片2 幀在卷可稽，亦
    為被告所不否認，此情應堪認定。而被告借貸予甲○○及乙○○之金額及利息計算方式等情，業據證人甲○○及乙○○
    於警詢及偵查中證述明確，證人甲○○及乙○○不致甘冒須
    返還更多本金之風險而構陷被告，且考諸證人甲○○及乙○○之證詞，二人關於利息之計算方式相近，且與一般坊間高
    利貸借款利息支付方式相似，另被告分別於偵訊及本院審理
    中對於借款金額及利息計算方式之供述前後翻異其詞，是證
    人甲○○及乙○○之證述應較可採，被告所辯顯係事後飾責
    之詞，委無足憑。
二、被告貸予甲○○金錢之行為後，刑法於94年1 月7 日修正通
    過，於同年2 月2 日公布，並於95年7 月1 日施行。按行為
    後法律有變更者，適用行為時之法律，但行為後之法律有利
    於行為人者，適用最有利於行為人之法律，修正後之刑法第
    2 條第1 項定有明文。此條規定乃與刑法第1 條罪刑法定主
    義契合，而貫徹法律禁止溯及既往原則，係規範行為後法律
    變更所生新舊法律比較適用之準據法，是刑法第2 條本身雖
    經修正，但刑法第2 條既屬適用法律之準據法，本身尚無比
    較新舊法之問題，應一律適用裁判時之現行刑法第2 條規定
    以決定適用之刑罰法律。又本次刑法修正之比較新舊法，應
    就罪刑有關之共犯、未遂犯、想像競合犯、牽連犯、連續犯
    、結合犯，以及累犯加重、自首減輕暨其他法定加減原因（
    如身分加減）與加減例等一切情形，綜其全部罪刑之結果而
    為比較（最高法院95年度第8 次刑庭會議決議可資參照）。
    其中：
  (一)刑法第344 條之重利罪雖未修正，惟該條文之法定刑除有期
    徒刑及拘役外，尚有選科罰金刑之規定，而修正後之刑法第
    33 條 第5 款既已將罰金刑之最低額由銀元1 元即新臺幣3
    元，提高為新臺幣1 千元，比較新、舊法結果，自以被告行
    為時即修正前之刑法第33條第5 款規定較有利於被告，應依
    刑法第2 條第1 項前段，適用修正前之刑法第33條第5 款規
    定論科。此外，刑法第2 條第1 項之規定，係規範行為後「
    法律變更」所生新舊法比較適用之準據法。故如新舊法處罰
    之輕重相同，即無比較適用之問題，非此條所指之法律有變
    更，即無本條之適用，應依一般法律適用原則，適用裁判時
    法，其為純文字修正者，更應同此（最高法院95年第21次刑
    事庭會議決議參照）。而被告行為後，刑法施行法業於95年6
    月14日增訂公布第1 條之1 ，其中第1 項規定：「中華民國
    94年1 月7 日刑法修正施行後，刑法分則編所定罰金之貨幣
    單位為新臺幣」，第2 項前段明定：「94年1 月7 日刑法修
    正時，刑法分則編未修正之第344 條，自94年1 月7 日刑法
    修正施行後，就其所定數額提高為30倍」，惟依被告行為時
    之法律即罰金罰鍰提高標準條例第1 條前段，業將刑法分則
    各罪法定刑所定罰金數額提高10倍，再由銀元換算為新臺幣
    之結果，刑法第344 條之法定刑所定罰金最高數額，與修正
    後之法律規定仍屬一致，並無不同，對被告而言尚無有利或
    不利之情形，揆諸前揭說明，自不生新舊法比較之問題，應
    依一般法律適用原則，適用裁判時法即刑法施行法第1 條之
    1 第1 項、第2 項前段之規定，而不再適用罰金罰鍰提高標
    準條例第1 條前段（參考臺灣高等法院及其所屬法院95年12
    月刑事法律座談會討論結論）。
  (二)刑法第51條規定亦於95年7 月1 日修正施行。修正前刑法第
    51條第5 款原規定：「數罪併罰，分別宣告其罪之刑，依左
    列各款定其應執行者：(五)宣告多數有期徒刑者，於各刑中之
    最長期以上，各刑合併之刑期以下，定其刑期。但不得逾20
    年。」修正後刑法第51條第5 款則規定：「數罪併罰，分別
    宣告其罪之刑，依下列各款定其應執行者：(五)宣告多數有期
    徒刑者，於各刑中之最長期以上，各刑合併之刑期以下，定
    其刑期。但不得逾30年。」茲比較新舊法，修正後刑法第51
    條第5 款所定數罪併罰定執行刑之標準，對被告亦非有利，
    應適用修正前刑法第51條第5款之規定。
三、核被告所為，係犯刑法第344 條之重利罪。按刑事法若干犯
    罪行為態樣，本質上原具有反覆、延續實行之特徵，立法時
    既予特別歸類，定為犯罪構成要件之行為要素，則行為人基
    於概括之犯意，在密切接近之一定時、地持續實行之複次行
    為，倘依社會通念，於客觀上認為符合一個反覆、延續性之
    行為觀念者，於刑法評價上，即應僅成立一罪。學理上所稱
    「集合犯」之職業性、營業性或收集性等具有重複特質之犯
    罪均屬之，例如經營、從事業務、收集、販賣、製造、散布
    等行為概念者（最高法院95年度台上字第1079號、95年度台
    上字第3937號判決、95年度台上字第4686號判決要旨參照）
    ，從而，本件被告分別自93年12月下旬某日起至94年5 月下
    旬某日止及96年3 月下旬某日起至96年5 月下旬某日止，乘
    甲○○、乙○○急迫需款，持續對甲○○、乙○○貸予款項
    ，以取得與原本顯不相當之重利，係屬職業性犯罪，本質上
    既具有反覆、延續性，則被告基於重利之犯意，在一定時、
    地內從事複次重利行為，無非該職業性犯罪之當然結果，應
    認均屬包括一罪，而被告借貸予甲○○及乙○○之行為，前
    後2 次重利罪間，犯意各別，行為互殊，應予分論併罰。爰
    審酌被告並無犯罪紀錄，有臺灣高等法院被告前案紀錄表1
    份在卷可佐，其正值壯年，不思以正當途徑賺取金錢，竟趁
    他人需款孔急之際，貸予金錢以攫取重利，對經濟秩序有不
    良影響等一切情狀，分別量處如主文所示之刑，並諭知易科
    罰金之折算標準。又查中華民國九十六年罪犯減刑條例業經
    立法院制定，並業經總統於96年7 月4 日公布，自96年7 月
    16日起生效，茲因被告為上開貸予甲○○重利犯行之犯罪時
    間在96年4 月24日以前，悉合於減刑條件，應依中華民國九
    十六年罪犯減刑條例第2 條第1 項第3 款、第7 條、第10條
    第1 項之規定，減刑如主文所示之減得之刑，並均諭知易科
    罰金之折算標準，另被告貸予甲○○金錢時，修正前刑法第
    41條第1 項前段規定：「犯最重本刑為5 年以下有期徒刑以
    下之刑之罪，而受6 個月以下有期徒刑或拘役之宣告，因身
    體、教育、職業、家庭之關係或其他正當事由，執行顯有困
    難者，得以1 元以上3 元以下折算1 日，易科罰金。」，該
    時易科罰金之折算標準，依修正前罰金罰鍰提高標準條例第
    2 條前段（現已刪除）之規定，係就其原定數額提高為100
    倍折算1 日，亦即被告二人行為時之易科罰金折算標準，應
    以銀元300 元折算1 日，經折算為新臺幣後，應以新臺幣
    900 折算為1日 。惟95年7 月1 日修正公布施行之刑法第41
    條第1 項前段則規定：「犯最重本刑為5 年以下有期徒刑以
    下之刑之罪，而受6 個月以下有期徒刑或拘役之宣告者，得
    以新臺幣1000 元 、2000元或3000元折算一日，易科罰金」
    ，比較修正前後之易科罰金折算標準，以95年7 月1 日修正
    公布施行前之規定，較有利於被告，自應依刑法第2 條第1
    項前段，適用修正前刑法第41條第1 項前段規定，定其折算
    標準。再與貸予乙○○宣告有期徒刑部份定其應執行之刑，
    及諭知易科罰金之折算標準（依刑法施行法第3 條之1 第3
    項之法理，在刑法修正前犯併合處罰數罪中之1 罪，應就刑
    法修正前所犯之罪及修正後所犯之罪全部適用對被告較有利
    之修正前刑法，是本件被告應依修正前刑法第41條第1 項定
    其易科罰金之折算標準），以資懲戒。
據上論斷，應依刑事訴訟法第299 條第1 項前段，刑法第344 條
、修正前刑法第41條第1 項前段、第51條第5 款，刑法施行法第
1 條之1 第1 項、第2 項前段，修正前罰金罰鍰提高標準條例第
2 條，現行法規所定貨幣單位折算新臺幣條例第2 條，中華民國
九十六年罪犯減刑條例第2 條第1 項第3 款、第7 條、第10 條
第1 項，判決如主文。
本案經檢察官柯博齡到庭執行職務。
中    華    民    國    97    年    10    月    22    日
                  刑事第五庭審判長  法  官   潘政宏
                                    法  官   陳彥宏
                                    法  官   江春瑩
以上正本證明與原本無異。
如不服本判決，應於判決送達後10日內向本院提出上訴狀（應附
繕本），其未敘述上訴理由者，應於上訴期間屆滿後20日內補提
理由書狀於本院，上訴於臺灣高等法院。
                                    書記官   羅婉榕
中    華    民    國    97    年    10    月    23    日
附錄本件論罪科刑法條全文
中華民國刑法第344條
（重利罪）
乘他人急迫、輕率或無經驗貸以金錢或其他物品，而取得與原本
顯不相當之重利者，處1 年以下有期徒刑、拘役或科或併科1千
元以下罰金。


司法院資訊處製作；財團法人民間司法改革基金會備份。
